【裁判字號】    94,重家上,17
【裁判日期】    951128
【裁判案由】    分割遺產
【裁判全文】
臺灣高等法院民事判決                94年度重家上字第17號
上  訴  人  丙○○
            乙○○(即錢惠民之承受訴訟人)
            甲○○ (即錢惠民之承受訴訟人)
上列三人共同
訴訟代理人  徐揆智律師
            林幸慧律師
被  上訴人  丁○○    住5006 E.Mercer Way, Mercer Island
                        , WA 980404 U.S.A.
            戊○○    住4963 River Edge Drive, Troy MI 4
                        8098  U.S.A.
上列二人共同
訴訟代理人  黃靜嘉律師
            楊佩怡律師
上列當事人間分割遺產事件，上訴人對於中華民國94年6月27 日
臺灣臺北地方法院94年度重家訴字第2號第一審判決提起上訴，
被上訴人為訴之變更，本院於95年11月14日言詞辯論終結，判決
如下：
    主  文
原判決主文第二項關於附表6編號1部分之裁判，暨命上訴人負擔
訴訟費用之裁判（除確定部分外）均廢棄。
上開廢棄部分，被上訴人在第一審之訴駁回。
被上訴人變更之訴（附表9編號2-5、附表10編號6-7）駁回。
第一審訴訟費用關於命上訴人負擔部分（除確定部分外），及第
二審訴訟費用關於上訴部分，由被上訴人負擔。
變更之訴訴訟費用由被上訴人負擔。
    事  實
甲、上訴人方面：
壹、聲明：（見本院卷第222頁背面）
一、原判決關於：
(一)、附表5編號2-5之債權分割方法。
(二)、附表6編號1之不動產分割方法。
(三)、附表6編號6之債權分割方法。
(四)、附表6編號7之債權數量及分割方法。
    以上部分之判決均廢棄。
二、廢棄部分請求改判：
(一)、附表5編2、3、4、5之債權分割方法為：被上訴人丁○○、
    戊○○，上訴人錢惠民每人分配台塑57000股、李長榮5000
    股、南亞2萬6000股、亞洲水泥8000股，餘分歸上訴人丙○
    ○。
(二)、附表6編號1不動產之分割方法為：變價分割。
(三)、附表6編號6債權分割方法為：債權額應先扣除喪葬費、父母
    名義捐贈、超渡、印經書等開支共126萬2300元後，如有剩
    餘才分配。
(四)、附表6編號7之請求駁回。
三、駁回對造訴之變更。
貳、陳述：除與原判決記載相同者，補陳略以：
一、
１、被上訴人主張附表6編號1不動產之分割方法，是按原物分割
    ，顯有窒礙難行，此部分上訴人請求變價分割，才屬可行。
２、附表6編號6債權分割方法，應先從債權額中扣除處理遺產費
    用等126萬2300元後，如有剩餘，才能分配。
３、附表6編號7部分：原審法院憑空認定錢惠民領走錢人倩於美
    商所羅門美邦證券股份有限公司帳戶存款。
二、上訴人原來申報遺產稅時，國稅局於92年10月22日核定遺產
    價額為新台幣738萬8174元（證物廿一），因被上訴人拒絕
    配合申報，被上訴人事後才去申報之結果，遺產稅經國稅局
    於93年2月18日核定價額變成1028萬2661元，多出289萬4487
    元，此項損失應由被上訴人負賠償責任，應從被上訴人之請
    求數額中予以歸扣還上訴人。
三、更何況母親虞斐是90年7月7日過世，父親錢人倩是92年1月
    13日過世，被上訴人遲至95年7月4日才提出「繼承遺產被侵
    害之侵權行為損害賠償請求」，顯已逾二年之時效期間，依
    法應予駁回。
乙、被上訴人方面：
壹、聲明：
(一)、上訴駁回。
(二)、
Ａ、虞斐遺產部分：就原審聲明附表5編號2-5部分變更聲明如下
    （即附表9編號2-5所示）：
(一)、附表5編號2變更為：被告丙○○應分別給付原告丁○○、戊
    ○○每人李長榮化學工業股份有限公司股票2萬1169股暨自
    民國90年7月7日起累計至給付日止按期間歷年公司應配發之
    股票股利及現金股利，按給付時股票市價計算4分之1的新台
    幣。
(二)、附表5編號3變更為：被告丙○○應分別給付原告丁○○、戊
    ○○每人亞洲水泥股份有限公司股票3萬3512股暨自民國90
    年7月7日起累計至給付日止按期間歷年公司應配發之股票股
    利及現金股利，按給付時股票市價計算4分之1的新台幣。
(三)、附表5編號4變更為：被告丙○○應分別給付原告丁○○、戊
    ○○每人台灣塑膠工業股份有限公司股票23萬0771股暨自民
    國90年7月7日起累計至給付日止按期間歷年公司應配發之股
    票股利及現金股利，按給付時股票市價計算4分之1的新台幣
    。
(四)、附表5編號5變更為：被告丙○○應分別給付原告丁○○、戊
    ○○每人南亞塑膠工業股份有限公司股票10萬3860股暨自民
    國90年7月7日起累計至給付日止按期間歷年公司應配發之股
    票股利及現金股利，按給付時股票市價計算4分之1的新台幣
    。」
Ｂ、錢人倩遺產部分：就原審聲明附表6編號6-7部分變更聲明如
    下（即附表10編號6-7所示）：
(一)、被告丙○○應分別給付原告丁○○、戊○○每人新台幣22萬
    5000元暨自92年1月17日起至清償日止按年利率百分之5計算
    之利息。（參附表10編號6）
(二)、被告乙○○及甲○○應連帶給付原告丁○○、戊○○每人新
    台幣170萬9250元暨自92年1月14日起至清償日止按年利率百
    分之5計算之利息。（參附表10編號7）
貳、陳述：除與原判決記載相同者外，補稱略以：
一、被告錢惠民已經死亡，由其夫乙○○及子甲○○聲明承受訴
    訟，原告將聲明中原當事人錢惠民部分變更為乙○○及甲○
    ○。又依據民法1153條之規定，繼承人對於被繼承人之債務
    負連帶責任，因此有關錢惠民應負擔之賠償責任，原告聲明
    由乙○○及甲○○連帶賠償之。
二、被上訴人撤回附帶上訴之聲明，改依民事訴訟法第446條第1
    項之規定，基於同一繼承基礎事實及情事變更，於第二審主
    張訴之變更。
    理  由
一、上訴人錢惠民於95.4.18死亡，由其繼承人乙○○、甲○○
    承受訴訟，核無不合，應予許可。
二、
(一)、
１、被上訴人於原審起訴請求被繼承人虞斐遺產准予分割，分割
    方式如附件1（即原判決附表5）所示。
    原審法院判決「如附表5編號1-5所示之銀行存款、股票准予
    割，按兩造各1/4之比例依分割方法欄所示分配之。」
２、上訴人於94.7.19提起上訴，其上訴聲明為「一、原判決關
    於：(一)、附表5編號2-5之債權分割方法部分之判決廢棄，請
    求改判。」（見本院卷第13頁），是其該聲明原係對附表5
    編號2-5之判決不服。
３、被上訴人於95.7.5具狀謂虞斐之遺產如附表5編號2-5之股票
    已遭侵害而致無法分割，爰依民事訴訟法第446條第1項、第
    255條第1項第2、4款規定，主張訴訟標的由「繼承遺產被侵
    害之侵權行為損害賠償請求權」取代原來之「遺產分割請求
    權」，並變更聲明如上述即附表9編號2-5所示。
４、經核被上訴人請求之基礎事實同一，依民事訴訟法第446 條
    第1項、第255條第1項第2款規定，應予許可。則被上訴人於
    原審附表5編號2-5之聲明應變更如上述。原訴繫屬消滅，本
    院應就被上訴人變更之訴及聲明即附表9編號2-5審理。
(二)、
１、被上訴人於原審起訴請求被繼承人錢人倩遺產准予分割，分
    割方式如附件2（即原判決附表6）所示。
    原審法院判決「如附表6編號1號所示之不動產准予分割，依
    分割方法欄所示分配之：編號2-7所示之銀行存款、債權准
    予分割，按兩造各1/4之比例依分割方法欄所示分配之。」
２、上訴人於94.7.19具狀提起上訴，其上訴聲明為「一、原判
    決關於：(三)、附表6編號6之債權分割方法。(四)、附表6編號7
    之債權數量及分割方法部分之判決均廢棄，請求改判。」（
    見本院卷第13頁），嗣於95.7.12就原判決附表6編號1亦聲
    明不服（見本院卷第202頁、222頁背面），核係擴張應受判
    決事項之聲明，與民事訴訟法第446條第1項、第252條第1項
    第3款規定無違，應予許可。
３、被上訴人於95.7.5具狀謂錢人倩之遺產如附表6編號6-7之債
    權已遭侵害而致無法分割，爰依民事訴訟法第446條第1項、
    第255條第1項第2、4款規定，主張訴訟標的由「繼承遺產被
    侵害之侵權行為損害賠償請求權」取代原來之「遺產分割請
    求權」，並變更聲明如上述即附表10編號6-7所示。」
４、經核被上訴人請求之基礎事實同一，依民事訴訟法第446 條
    第1項、第255條第1項第2款規定，應予許可。則被上訴人於
    原審附表6編號6-7之訴繫屬消滅，本院應就被上訴人變更後
    之訴及聲明即附表10編號6-7審理。
(三)、被上訴人於95.7.5另就附表6編號5部分，請求變更聲明如附
    表10編號5所示，並追加附表10編號8-9之聲明，另以裁定駁
    回之。
三、被上訴人丁○○、戊○○主張：被繼承人虞斐（民國90年7
    月7日死亡）、錢人倩（民國92年1月13日死亡）分別為兩造
    之母親及父親。被繼承人虞斐遺有如附表5編號1-5（即附表
    9編號1-5）所示之遺產（銀行存款、投資股票）。詎上訴人
    丙○○於父親過世後三天內至母親遺留股票之公司股務室，
    隱瞞錢人倩已過世之事實，擅自持錢人倩之印鑑、印鑑證明
    及授權書等文件偽造遺產分配協議書，將市價約2000萬元之
    股票遺產過戶於丙○○名下後處分之。又錢人倩遺有如附表
    6編號1-7（即附表9編號1-7）所示之遺產，上訴人丙○○於
    父親過世後隔天持父親印鑑擅自至富邦銀行提領現金300萬
    元；又丙○○自稱為辦理錢人倩之喪葬事宜，於92.1.6及1.
    16分別自錢人倩存於錢利中之存款中領走30萬元及100萬元
    ，被上訴人同意父親葬喪費用40萬元由遺產支出，丙○○溢
    領之其餘90萬元仍屬兩造公同共有之遺產，丙○○應返還予
    全體共有人。上訴人錢惠民於父親過世後，將父親存於所羅
    門美邦帳戶內683萬7000元之現金（附表6編號7所示）擅自
    挪用據為己有不願返還。爰依遺產分割請求權、繼承遺產被
    侵害之侵權行為損害賠償請求權，請求判決：虞斐部分：如
    附表5編號1（即附表9編號1）及附表9編號2-5所示。錢人倩
    部分：如附表6編號1-4（即附表9編號1-4）、附表6編號5、
    附表9編號6-7所示。
    上訴人對兩造之母虞斐、父錢人倩相繼繼過世，虞斐經國稅
    局核定之遺產有附表5編號1-5所示之銀行存款、股票，上訴
    人丙○○將虞斐之遺產附表5編號2-5 所示之股票過戶其名
    下。錢人倩經國稅局核定之遺產有附表6編號1-4所示之不動
    產、銀行存款、債權，及丙○○於錢人倩過世後持錢人倩印
    鑑向富邦銀行提領錢人倩存款300萬元及向錢人倩存於錢利
    中之存款提領130萬元等情不爭執。惟辯以：(一)、附表5（虞
    斐部分）：編號2-4之股票，於父親過世時，於92年1月間經
    家庭會議決定，被上訴人丁○○、戊○○及上訴人錢惠民每
    人各分得台塑57000股、李長榮5000股、南亞塑膠26000股、
    亞洲水泥8000股，餘分歸上訴人丙○○（本院卷第134頁背
    面），或辯以經家庭會議決議出售，得款每人380萬元，目
    前已無股票之存在上訴人並無侵權行為（本院卷第226頁）
    。(二)、附表6（錢人倩部分）：編號1之不動產應予變價分割
    。編號6債權應先扣除喪葬費、父母名義捐贈、超渡、印經
    書等開支共88萬2300元及支付遺產申報會計師費用30萬元後
    ，如有剩餘才分配。編號7之683萬7000元事實上根本不存在
    。又上訴人原來申報遺產稅時，國稅局於92年10月22日核定
    遺產稅額為738萬8174元，因被上訴人拒絕配合申報，被上
    訴人事後才去申報之結果，遺產稅經國稅局於93年2月18 日
    核定變成1028萬2661元，多出289萬4487元，此項損失應由
    被上訴人負賠償責任，應從被上訴人之請求數額中予以歸扣
    還上訴人。又被上訴人遲至95.7.4始提出「繼承遺產被侵害
    之侵權行為損害賠償請求權」顯已逾二年之時效期間等語。
四、查虞斐、錢人倩為兩造之母、父。虞斐於民國90年7 月7日
    死亡，其繼承人有錢人倩及兩造共5人，依財政部國稅局核
    定之遺產有如附表5編號1之銀行存款及編號2-5所示之投資
    股票，依法免納遺產稅。錢人倩於民國92年1月13日死亡，
    其繼承人為兩造共4人，依財政部國稅局核定之遺產有如附
    表6編號1之不動產及富邦銀行存款2216萬8691元、合庫銀行
    存款13萬5156元（即附表6編號3）、現金683萬7000元、現
    金─615萬4520元（存放親戚錢利中），及繼承自虞斐之銀
    行存款65元、李長榮化工投資4233股、亞洲水泥投資6702股
    、台塑投資46154股、南亞塑膠投資20772股，應納遺產稅
    1028萬2661元，直接由富邦銀行之存款扣繳遺產稅，錢人倩
    於富邦銀行之存款帳戶內剩餘890萬9869元等情，有被上訴
    人提出之遺產稅免稅證明書、遺產稅繳清證明書、戶籍謄本
    等可稽，且為兩造所不爭執，堪認為真正。
五、茲審酌被上訴人之請求是否有理由：
甲、虞斐之遺產部分：
(一)、被上訴人主張依遺產分割請求權分割虞斐如附表5編號1之銀
    行存款，原審依被上訴人請求判決如附表5編號1「分割方法
    」欄所示，兩造均未聲明不服。堪認兩造（直接繼承自虞斐
    及輾轉繼承自錢人倩）就該特定遺產同意終止公同共有關係
    而成為分別共有，原審就此部分為共有財產之分割。
(二)、被上訴人主張上訴人丙○○於錢人倩過世三天內至母親遺留
    股票之公司股務室，隱瞞錢人倩已過世之事實，擅自持錢人
    倩之印鑑、印鑑證明及授權書等文件偽造遺產分配協議書，
    將市價約2000萬元之股票遺產過戶於丙○○名下後處分之。
    系爭虞斐之遺產為兩造公同共有，上訴人丙○○擅自處分造
    成公同共有人全體之損害，依繼承遺產被侵害之侵權行為損
    害賠償請求權，請求上訴人丙○○應分別給付被上訴人丁○
    ○、戊○○如附表9編號2-5所示（見原審卷第3頁、本院卷
    第232頁）。上訴人丙○○以上開情詞置辯，並提出錢惠民
    委託書、決議通知書為據（原審卷第70-73頁）。經查：
１、按繼承人有數人時，在分割遺產前，各繼承人對於遺產全部
    為公同共有，民法第1151條定有規定。依同法第827條第2項
    規定，各公同共有人並無應有部分存在。
２、本件被上訴人主張上訴人丙○○於92年1月間擅自處分兩造
    及錢人倩共五人共同繼承自被繼承人虞斐之遺產系爭股票，
    是該時兩造並未就其等繼承自虞斐、錢人倩之遺產分割，則
    被上訴人丁○○、戊○○請求上訴人丙○○應分別給付丁○
    ○、戊○○每人按「附表9編號2-5」所示遺產數量以給付時
    股票市價計算1/4之新台幣，即於法不合，不應准許。又公
    同共有權利受害時，應由全體權利人起訴，其當事人適格始
    無欠缺，本件依被上訴人之主張，公同共有權利受侵害者，
    除被上訴人丁○○、戊○○外，另有錢惠民，被上訴人僅以
    其二人為原告向上訴人丙○○請求，其當事人亦非適格。
３、從而，被上訴人此部分變更之訴，為無理由，不應准許。
乙、錢人倩遺產部分：
(一)、
１、被上訴人主張依遺產分割請求權請求分割附表6編號1（即附
    表10編號1）之不動產。原審判決如附表6編號1「分割方法
    」欄所示。上訴人聲明不服。
２、按因繼承，於登記前已取得不動產物權者，非經登記，不得
    處分其物權，民法第759條定有明文。而分割共有物性質上
    為處分行為。
３、查系爭不動產並未經錢人倩之繼承人辦理繼承登記，有被上
    訴人提出之土地、建物登記簿謄本可稽（見原審卷第110-11
    1頁），則依上開規定，被上訴人即不得請求分割系爭不動
    產，其此部分請求為無理由，應予駁回。
(二)、被上訴人於原審依遺產分割請求權請求分割錢人倩如附表6
    編號2-4（即附表10編號2-4）部分之遺產即錢人倩之銀行存
    款、錢人倩對錢利中之存款債權，經原審判決如附表6編號
    2-4「分割方法」欄所示，兩造均未聲明不服。
(三)、被上訴人於原審主張上訴人丙○○於父親錢人倩過世後隔天
    （92.1.14）持父親印鑑擅自至富邦銀行提領現金300萬元，
    該300萬元為兩造公同共有，丙○○未經全體公同共有人同
    意擅自處分，應對全體公同共有人負損害賠償責任，請求分
    配附表6編號5之公同共有損害賠償債權（見原審卷第5頁）
    。原審依被上訴人之主張判決如附表6編號5「分割方法」欄
    所示，兩造均未聲明不服。已告確定，被上訴人於95.7.5就
    該部分，請求變更聲明如附表10編號5所示，於法不合，另
    以裁定駁回之。
(四)、被上訴人主張上訴人丙○○自稱為辦理錢人倩之喪葬事宜，
    於92.1.6及1. 16分別自錢人倩存於錢利中之存款中領走30
    萬元及100萬元，被上訴人同意父親葬喪費用40萬元由遺產
    支出，丙○○溢領之其餘90萬元仍屬兩造公同共有之遺產，
    丙○○應返還予全體共有人，依繼承遺產被侵害之侵權行為
    損害賠償請求權請求上訴人丙○○應分別給付被上訴人丁○
    ○、戊○○每人22萬5000元暨自92.1.17起至清償日止按年
    利率百分之5計算之利息（如附表10編號6）（見原審卷第6
    頁、本院卷第233、234頁）。
    查被上訴人既主張系爭90萬元仍屬兩造公同共有之遺產，則
    兩造就該部分遺產並未分割，各公同共有人並無應有部分存
    在，被上訴人請求上訴人丙○○分別給付丁○○、戊○○各
    22萬5000元及遲延利息，於法不合；且被上訴人主張系爭公
    同共有權利受侵害，僅以其二人為原告向上訴人丙○○請求
    ，其當事人亦非適格。被上訴人此部分變更之訴，為無理由
    ，應予駁回。
(五)、被上訴人主張錢人倩為投資基金，於生前91.6.7從合作金庫
    銀行東門分行轉出新台幣683萬7000元至美商所羅門美邦證
    券股份有限公司台灣分公司以「LASCCR INTERNATIONAL
    INC.」名義開立帳戶作為投資基金使用，此屬錢人倩之遺產
    ，上訴人申報遺產稅時也將之列為遺產申報。系爭款項於錢
    人倩過世前已遭錢惠民擅自動，於錢人倩過世後，錢惠民仍
    不願將該遺產交還，該款項為兩造公同共有之遺產，依法錢
    惠民對全體公同共有人負損害賠償責任，依繼承遺產被侵害
    之侵權行為損害賠償請求權請求上訴人乙○○、甲○○（即
    錢惠民之承受訴訟人）應連帶給付丁○○、戊○○每人新台
    幣170萬9250元暨自92年1月14日起至清償日止按年利率百分
    之5計算之利息（即附表10編號7）（見原審卷第6-7頁、本
    院卷236頁）。上訴人則謂此筆款項係錢人倩生前91.6.7親
    自匯出，遺產內並無此筆現金，故無從分配，因屬死亡前三
    年內之大筆支出，必須申報遺產，否則稅務機關認定有漏報
    之虞會被處罰，故不得不申報等語。
１、按被繼承人死亡前二年內贈與遺產及贈與稅法第15條所列個
    人之財產，應於被繼承人死亡時，視為被繼承人之遺產，併
    入其遺產總額，依該法規定徵稅。
２、被上訴人自陳系爭款項係錢人倩於91.6.7匯出。而錢人倩係
    92年1月13日死亡，則上訴人抗辯其係恐稅務機關認定漏報
    ，乃將該筆款項申報為錢人倩之遺產，遺產內並無此筆現金
    乙節，即非不足採。況被上訴人並未舉證錢人倩之遺產確有
    系爭現金，其主張錢人倩之遺產有現金683萬7000乙節，自
    難認為真正。
３、況依被上訴人之主張亦僅係被繼承人錢人倩對錢惠民有683
    萬7000元之債權，而該債權應為全體繼承人公同共有，被上
    訴人請求錢惠民之繼承人乙○○、甲○○應連帶給付丁○○
    、戊○○各170萬9250元及遲延利息，亦於法不合。
４、被上訴人此部分變更之訴，為無理由，應予駁回。
六、綜上所述：(一)、被上訴人請求就錢人倩附表6編號1之遺產為
    分割，於法不合，應予駁回。乃原判決就上開部分，依被上
    訴人之請求判決如附表6編號1「分割方法」欄所示，上訴人
    上訴意旨指摘原判決此部分不當，求予廢棄，為有理由，爰
    由本院予以廢棄改判如主文第二項所示。(二)、被上訴人就附
    表5編號2-5部分變更聲明，請求判決如附表9編號2-5所示，
    及就附表6編號6-7部分變更聲明，請求判決如附表10編號
    6-7所示，均無理由，應予駁回。
七、本件事證已明，兩造其餘攻擊防禦方法，經核與本判決之結
    果不生影響，爰不一一論述。
八、據上論結，本件上訴為有理由，被上訴人之變更之訴為無理
    由，依民事訴訟法第450條、第78條判決如主文。
中    華    民    國    95    年    11    月    28    日
                    民事第八庭
                        審判長法  官  吳景源
                              法  官  鄭威莉
                              法  官  滕允潔
正本係照原本作成。
如不服本判決，應於收受送達後20日內向本院提出上訴書狀，其
未表明上訴理由者，應於提出上訴後20日內向本院補提理由書狀
（均須按他造當事人之人數附繕本）上訴時應提出委任律師或具
有律師資格之人之委任狀；委任有律師資格者，另應附具律師資
格證書及釋明委任人與受任人有民事訴訟法第466條之1第1項但
書或第2項（詳附註）所定關係之釋明文書影本。
中    華    民    國    95    年    11    月    29    日
                              書記官  黃麗玲
附註：
民事訴訟法第466條之1（第1項、第2項）：
對於第二審判決上訴，上訴人應委任律師為訴訟代理人。但上訴
人或其他法定代理人具有律師資格者，不在此限。
上訴人之配偶、三親等內之血親、二親等內之姻親，或上訴人為
法人、中央或地方機關時，其所屬專任人員具有律師資格並經法
院認為適當者，亦得為第三審訴訟代理人。


司法院資訊處製作；財團法人民間司法改革基金會備份。
